【裁判字號】    95,聲判,40
【裁判日期】    950712
【裁判案由】    聲請交付審判
【裁判全文】
臺灣高雄地方法院刑事裁定              95年度聲判字第40號
聲  請  人  乙○○
代  理  人  陳清朗律師
被      告  甲○○
上聲請人因告訴被告詐欺案件，不服台灣高等法院高雄分院檢察
署檢察長駁回再議之處分（95年度上聲議字第486 號），聲請交
付審判，本院裁定如下：
    主  文
聲請駁回。
    理  由
一、按「告訴人不服上級法院檢察署檢察長或檢察總長認再議為
    無理由而駁回之處分者，得於接受處分書後十日內委任律師
    提出理由狀，向該管第一審法院聲請交付審判」、「法院認
    為交付審判之聲請不合法或無理由者，應駁回之」，刑事訴
    訟法第258 條之1 、第258 條之3 第2 項前段分別定有明文
    。
二、本件聲請人即告訴人以被告涉犯刑法第339 條第1 項詐欺罪
    嫌，向台灣高雄地方法院檢察署檢察官提出告訴，經該檢察
    署檢察官於95年3 月9 日以94年度偵緝字第2194號為不起訴
    處分後，聲請人不服，聲請再議亦經台灣高等法院高雄分院
    檢察署檢察長於95年4 月20日以95年度上聲議字第486 號認
    再議為無理由而駁回再議在案。
三、聲請交付審判意旨略以：(一)被告向告訴人訛稱：已取得特許
    經營金花茶之權利云云，致告訴人認為取得金花茶原料無虞
    始參與本件金花茶投資案，但被告以大陸人士曾光名義所設
    立之桂浦源貿易有限公司（下稱桂浦源貿易公司），係與未
    取得「植栽生產金花茶」特許之合浦佳永公司簽約合作生產
    、銷售金花茶飲品，顯然本案被告施以詐術，致告訴人誤信
    被告與直接栽種金花茶之公司簽約，陷於錯誤下而投資新台
    幣（下同）1800萬元。(二)被告所開立並交付告訴人之本票（
    金額合計1800萬元）均不獲兌現，顯見被告確有詐騙告訴人
    之意。
四、經查：
    (一)台灣高雄地方法院檢察署檢察官不起訴處分之理由為：
      (1)被告於90年12月8 日以桂浦源貿易公司與合浦佳永公司
        簽訂合作生產、銷售金花茶飲品，此有雙方所簽訂之合
        作合同書1 份及合浦佳永於92年9 月17日通知桂浦源貿
        易公司總經理曾光，以終止雙方合作關係之通知函1紙
        附卷可稽，足見被告於90年12月8 日已以桂浦源貿易公
        司名義取得以合浦佳永公司所提供之金花茶濃縮液原料
        生產金花茶飲品之權利；被告復以大陸人士梁廣威名義
        於91年2 月7 日成立金花茶公司，有大陸地區廣州市工
        商行政管理局所核發之企業法人營業執照附卷可參，而
        金花茶飲料公司復於92年5 月4 日取得防城港市公司所
        提供之金花茶袋泡茶，生產金花茶飲品之權利，有雙方
        所簽訂之合同書附卷可佐；再被告成立桂浦源貿易公司
        及金茶花飲料公司所需之相關辦公家具、物品，有被告
        所提出各項收據34紙在卷可稽。綜前所述，被告確有添
        購相關辦公設備，以成立桂浦源貿易公司及金花茶飲料
        公司，並分別與合浦佳永公司及防城港市公司合作，取
        得生產金花茶飲品之權利。
      (2)被告成立桂浦源貿易公司及金花茶飲料公司後，確有生
        產金花茶飲品，並尋得代理商楊永忠、何大榮等以銷售
        所生產之金花茶飲品，有與楊永忠簽訂之「金花茶系列
        全國統一代理協議書」1 份及印製有「廣州市金花茶飲
        品有限公司總代理」字樣之何大榮名片、金花茶飲品廣
        告傳單、金花茶飲料公司92年7 月19日至同年8 月28日
        之庫存袋包茶明細表、金花茶飲料公司92年8 月份金花
        茶飲品銷售清單1 紙等存卷足稽；被告復以金花茶飲料
        公司名義向大陸地區之國家工商行政管理總局商標局指
        定商標代理機構申請商標專用權，此有該商標代理機構
        受理申請之通知書1 紙附卷可參；再被告自90年9月27
        日起92年2 月8 日止就其成立公司以生產、銷售金花茶
        飲品所有支存進銷項均有登載，有被告所提出之日記帳
        附卷足憑。是以，被告所成立之桂浦源貿易公司及金茶
        花飲料公司確有實際營運，並尋得代理商將所生產之金
        花茶飲品銷售於市面。
      (3)告訴意旨認被告涉有詐欺罪嫌，主要係以被告向告訴人
        宣稱已取得植栽金花茶之特許，然告訴人認合浦佳永公
        司並未取得金花茶植栽之特許，且以獲得植栽特許係防
        城港市公司之證明文件為其主要論據。惟如前所述，被
        告確實與合浦佳永公司合作，取得生產「君王春」牌金
        花茶飲品之權利，且合浦佳永公司確已取得大陸地區廣
        西壯族自治區衛生廳食品產品衛生審查准予生產「君王
        春」牌金花茶飲品之許可，有該審查批件1 紙附卷可佐
        ，此亦為告訴人所不爭執之事實。而告訴人就是否已取
        得植栽金花茶之許可甚為重視，無非係因金花茶之植栽
        需先取得當地政府之許可，故而金花茶飲品原料之取得
        較為不易，倘設立公司以生產金花茶相關飲品，其金花
        茶飲品原料之來源是否穩定即顯重要；然合浦佳永公司
        得以金花茶為原料生產金花茶飲品，係告訴人與被告所
        不爭執之事實，被告雖嗣後改以向防城港市公司取得金
        花茶之原料，然此係因被告無法繼續支付權利金予合浦
        佳永公司，而非合浦佳永短缺供應原料，此有合浦佳永
        公司終止與金茶花飲料公司合約之通知函在卷足憑，是
        被告當時既已與合浦佳永公司合作，由合浦佳永公司穩
        定地供應生產金花茶飲品之原料，而由被告所成立之金
        茶花飲料公司負責生產、銷售金花茶飲品，合浦佳永公
        司果真未取得金花茶植栽之許可而係自他處取得原料，
        亦難據此即遽認被告主觀上有詐欺之故意，況被告嗣後
        仍積極自防城港市公司取得生產金花茶飲品之原料，以
        使金茶花飲料公司得以繼續生產、銷售金花茶飲品，益
        徵被告確無詐欺告訴人之犯行。
    (二)台灣高等法院高雄分院檢察署檢察長駁回再議聲請之理由
      則係：
      (1)告訴人於94年10月11日檢察官偵訊時答稱：「（問：被
        告如何說栽植基地？）他說那是政府管區不能去，有去
        外面看，但金花茶是國寶級植物，由政府管制。他只說
        他簽到權利，沒有講金花茶是自己種或是別人種的。」
        則告訴人於投資之初，考量的應係取得「金花茶原料得
        以生產金花茶飲品」之權利，而非栽植權之歸屬。
      (2)再徵之告訴人既自承：從大陸到台灣公司的錢都伊出的
        ，被告出勞務等情。而被告依約成立之桂浦源貿易公司
        及金花茶飲料公司確有實際營運，並尋得代理商將所生
        產之金花茶飲品銷售於市面，難認被告有何施詐之舉或
        聲請人有何陷於錯誤之處。
    (三)按「犯罪事實應依證據認定，無證據不得認定犯罪事實」
      ，刑事訴訟法第154 條第2 項定有明文。又事實之認定，
      應憑證據，如未能發現相當證據，或證據不足以證明，自
      不能以推測或擬制之方法，為裁判基礎（最高法院40年台
      上字第86號判例意旨參照）。且認定不利於被告之事實須
      依積極證據，苟積極證據不足為不利於被告事實之認定時
      ，即應為有利於被告之認定；另認定犯罪事實所憑之證據
      ，雖不以直接證據為限，間接證據亦包括在內，然而無論
      直接證據或間接證據，其為訴訟上之證明，須於通常一般
      之人均不致有所懷疑，而得確信其為真實之程度（最高法
      院76年度台上字第4986號判例）。查前開不起訴處分及駁
      回再議處分之理由，已詳予論述被告已積極取得生產金花
      茶飲品之原料，復實際營運、銷售金花茶飲品，且未能發
      現相當證據以證明被告有虛妄誆騙告訴人之情，自不能以
      被告未能於偵查中提出「植栽金花茶特許」文件，即推測
      或擬制被告向告訴人施以詐術。從而，依上揭法條及判例
      說明，檢察官所為認事用法，並無違背證據法則或論理法
      則之情形。
    (四)聲請意旨雖再以：被告係向告訴人訛稱取得特許經營金花
      茶之權利，致告訴人誤信被告與直接栽種金花茶之公司簽
      約，陷於錯誤下而投資云云，然按刑法第339 條第1 項詐
      欺取財罪之成立，以意圖為自己或第三人不法所有，以詐
      術使人將本人或第三人之物交付為要件。所謂以詐術使人
      交付，必須被詐欺人因其詐術而陷於錯誤，若其所用方法
      ，不能認為詐術，亦不致使人陷於錯誤，即不構成該罪（
      最高法院46年台上字第260 號判例參照）。經查：告訴人
      於94年10月11日檢察官偵訊時已詳稱：被告是向伊提及金
      花茶是國寶級植物，由政府管制，被告並表示簽到金花茶
      之「權利」，但沒有講金花茶是自己種或是別人種等語（
      見94年10月11日偵訊筆錄），足認被告並未以金花茶栽植
      權之歸屬，誘使告訴人參與本件投資案。又被告於90年12
      月8 日以桂浦源貿易公司名義取得以合浦佳永公司所提供
      之金花茶濃縮液原料生產金花茶飲品之權利等情，業經認
      定如前。則被告於邀約告訴人投資之初，既已取得「金花
      茶原料得以生產金花茶飲品」之權利，自難認被告對告訴
      人有何施以詐術之嫌。
    (五)聲請意旨復以：被告所開立並交付告訴人之本票（金額合
      計1800萬元）均不獲兌現，顯見被告確有詐騙告訴人之意
      云云，並提出被告所開立之本票共計5 張（金額合計1800
      萬元）為憑。然按民事債務人未依債之本旨履行，在一般
      社會生活經驗上可能之原因非一，即使在債之關係成立之
      後惡意遲延給付甚或不為給付，倘無其他足以證明債務人
      自始即具有不法所有意圖之積極證據，仍然僅能認係民事
      債權債務糾紛。由於刑事被告依法並無自證無罪之義務，
      根據刑事訴訟法第154條規定，若無足可超越合理懷疑之
      證據以證明被告確係自始意圖不法所有，不得僅憑事後不
      履行債務之客觀事態，推定被告原有詐欺取財之犯意。既
      不能積極證明被告自始具有犯罪故意，縱使被告就其所陳
      民事違約之原因同屬不能證明，仍不能因此令其負擔詐欺
      刑責」，最高法院30年上字第482 號判例參照。而被告於
      偵查中供稱：伊簽發上開本票金額共計1800萬元，是表示
      這筆錢是金花茶公司之營運目標等語（見95年2 月15日偵
      訊筆錄），復衡以投資行為在通常社會生活上必有一定程
      度之風險，除非證明告訴人確因被告另曾施用其他不法手
      段，亦不得僅因告訴人事後未獲完全清償而推斷其投資時
      陷於錯誤，故自不得徒以被告未履行該本票，即遽指被告
      具不法所有意圖。
五、綜上所述，被告辯稱：確實取得生產金花茶飲品之權利，告
    訴人所投入的資金已用於開發生產經銷金茶花飲品等情，尚
    非無據，復無證據足資證明被告確有詐欺犯行，則台灣高雄
    地方法院檢察署檢察官以被告犯罪嫌疑不足予以不起訴處分
    及台灣高等法院高雄分院檢察署檢察長駁回告訴人再議之聲
    請，其認事採證均無不當。從而，聲請人聲請本件交付審判
    為無理由，應予駁回。
六、結論：應依刑事訴訟法第258 條之3 第2 項前段，裁定如主
    文。
中    華    民    國    95    年    7     月    12    日
                  刑事第三庭    審判長法  官  張意聰
                                      法  官  錢衍蓁
                                      法  官  郭瓊徽
以上正本證明與原本無異。
不得抗告。
中    華    民    國    95    年    7     月    12    日
                                      書記官  陳瓊芳


司法院資訊處製作；財團法人民間司法改革基金會備份。
